【裁判字號】    98,訴,46
【裁判日期】    980526
【裁判案由】    確認債權不存在等
【裁判全文】
臺灣屏東地方法院民事判決                98年度訴字第46號
原      告  乙○○
訴訟代理人  甲○○
被      告  丙○○
訴訟代理人  丁○○
上列當事人間請求確認債權不存在等事件，本院於民國98年5 月
12日言詞辯論終結，判決如下：
    主      文
確認被告持有原告於民國九十年三月三十日簽發、金額新台幣柒
拾萬元、票號四七○四八四號本票之債權請求權不存在。
訴訟費用由被告負擔。
    事實及理由
一、原告主張：被告持有伊於民國90年3 月30日簽發、金額新台
    幣70萬元、票號470484號之本票1 紙（下稱系爭本票），於
    93年12月1 日聲請本院以93年度票字第2633號裁定准予強制
    執行，並以該本票裁定為執行名義，聲請本院以97年度執字
    第7021號對伊之財產為強制執行。惟系爭本票並未記載到期
    日，視為見票即付，其票據上之權利，對發票人自發票日起
    算，3 年間不行使，因時效而消滅。被告於系爭本票之債權
    請求權罹於消滅時效後，始聲請裁定許可強制執行，伊自得
    主張時效抗辯，拒絕給付，並請求確認其債權請求權不存在
    。又伊負欠被告之金額與系爭本票所載有出入，且兩造對其
    金額亦有爭執，以致無法談妥清償問題，自難謂伊已因承認
    而拋棄時效利益等情，並聲明：如主文第1 項所示。
二、被告則以：原告於系爭本票經裁定准予強制執行後，曾請求
    伊給予緩衝之時間，意即請求伊暫時不要追討，過一陣子便
    會償還，依此應認原告已因承認而拋棄時效利益，不得再以
    時效業經完成拒絕給付，從而其請求確認系爭本票之債權請
    求權不存在，即非有理由等語，資為抗辯，並聲明：原告之
    訴駁回。
三、經查：被告持有原告簽發系爭未載到期日之本票，於93年12
    月1 日聲請本院以93年度票字第2633號裁定准予強制執行，
    並以該本票裁定為執行名義，聲請本院以97年度執字第7021
    號對原告之財產為強制執行之事實，為兩造所不爭執，並有
    原告提出之本票裁定及本票影本各1 件為證，復經本院調閱
    各該本票裁定及強制執行事件卷宗查明屬實。
四、本件兩造之爭點為：原告是否曾於系爭本票債權請求權之消
    滅時效完成後因承認而拋棄時效利益？按民法第129 條第1
    項第2 款所謂之承認，為認識他方請求權存在之觀念表示（
    通知），僅因債務人一方行為而成立，此與民法第144 條第
    2 項後段所為之承認，須以契約為之者，性質迥不相同。又
    債務人於時效完成後所為之承認，固無中斷時效之可言，然
    既明知時效完成之事實而仍為承認行為，自屬拋棄時效利益
    之默示意思表示，且時效完成之利益，一經拋棄，即恢復時
    效完成前狀態，債務人顯不得再以時效業經完成拒絕給付，
    最高法院50年台上字第2868號固著有判例可資參照。惟債務
    人於時效完成後對於債務所為之承認，必須債務人為承認時
    已知時效完成，而仍為承認債務之表示，始可認為其有拋棄
    時效利益之默示意思表示，若債務人不知時效完成，對於其
    得享受時效利益之事實尚無所悉，其所為之承認，自無從推
    認有默示同意拋棄時效利益之意（最高法院95年台上字第88
    7 號判決意旨參照）。查被告固陳稱：「當時裁定之後原告
    有來溝通給他緩衝的時間」、「意思是說暫時不要追討，過
    一陣子他會還」云云，惟原告則稱：「雙方對金額有爭執，
    沒有達成共識，所以沒有辦法談清償的問題」，對於其曾承
    認系爭本票所載70萬元債務全部存在一節，加以否認，被告
    復未舉證證明原告確已承認該70萬元本票債務存在，則自難
    遽認原告曾因承認而有拋棄時效利益之默示意思表示。其次
    ，原告於系爭本票經裁定許可強制執行後，未必即已明知時
    效完成之事實，此在原告不諳法律或不知何時聲請裁定強制
    執行時尤然，被告對於原告明知時效完成之事實，並未舉證
    加以證明，則益難認為原告已因承認而有拋棄時效利益之默
    示意思表示。依上所述，被告辯稱原告已因承認而拋棄時效
    利益云云，尚無可採。
五、按票據上之權利，對本票發票人，自到期日起算，見票即付
    之本票自發票日起算，3 年間不行使，因時效而消滅；本票
    未載到期日者，視為見票即付，票據法第22條第1 項、第12
    0 條第2 項定有明文。請求權之消滅時效完成後，依民法第
    144 條第1 項規定，債務人得拒絕給付，固係採抗辯權發生
    主義，債務人僅因而取得拒絕給付之抗辯權，並非使請求權
    當然消滅。惟如債務人行使此項抗辯權，表示拒絕給付，債
    權人之請求權因而確定的歸於消滅，債務人即無給付之義務
    （最高法院97年台上字第1113號判決意旨參照）。又確認之
    訴，僅得就現在之法律關係存在或不存在請求法院為確認，
    不得就將來或過去之法律關係請求確認其存在或不存在，由
    於現在之法律關係所生之法律效果，例如個別之債權、債務
    或請求權，亦得請求法院確認其存在或不存在。查被告所持
    有系爭本票，並未記載到期日，視為見票即付，自發票日90
    年3 月30日起，算至93年12月1 日聲請裁定許可強制執行止
    ，已逾3 年，則其請求權已因罹於時效而消滅，且被告既已
    聲請裁定許可強制執行，並據以聲請強制執行，原告在私法
    上之地位顯有受侵害之危險，其提起確認系爭本票債權請求
    權不存在之訴，適足以排除此項危險，而有即受確認判決之
    法律上利益。則本件原告請求確認被告持有系爭本票之債權
    請求權不存在，即為有理由，應予准許。
六、據上論結，本件原告之訴為有理由，依民事訴訟法第78條，
    判決如主文。
中    華    民    國    98    年    5     月    26    日
                    民事第一庭    法  官  春生
正本係照原本作成。
如不服本判決，應於收受送達後20日內向本院提出上訴書狀，其
未表明上訴理由者，應於提出上訴後20日內向本院補提理由書狀
（均須按他造當事人之人數附繕本）。
中    華    民    國    98    年    5     月    26    日
                                書記官  蘇雅慧


司法院資訊處製作；財團法人民間司法改革基金會備份。
